【裁判字號】    89,上訴,1435
【裁判日期】    891221
【裁判案由】    偽造文書等
【裁判全文】
臺灣高等法院臺南分院刑事判決        八十九年度上訴字第一四三五號 首股 Ａ
      上  訴  人
      即  被  告  丁  ○  ○
      選任辯護人  蕭  敦  仁
右上訴人因偽造文書等案件，不服臺灣嘉義地方法院八十八年度訴字第四○九號中華
民國八十九年九月二十八日第一審判決（起訴案號：臺灣嘉義地方法院檢察署八十八
年度偵緝字第一六○號），提起上訴，本院判決如左：
      主      文
上訴駁回。
      事      實
一、丁○○前因賭博案件，經臺灣板橋地方法院判處有期徒刑四月，於民國（下同）
    八十五年十月八日易科罰金執行完畢。詎仍不知悔改，竟夥同丙○○、戊○○（
    丙○○、戊○○經本院分別判處有期徒刑八月、六月，最高法院駁回丙○○之上
    訴均告確定），三人共同基於意圖為自己不法所有之概括犯意聯絡，先於八十八
    年三月二十二日中午，由戊○○駕車搭載丁○○、丙○○前往乙○○位於臺中縣
    和平鄉○○村○○路崑崙巷六十七之二號之住處，由丙○○與丁○○二人進入屋
    內，以販賣羅漢果為名，與乙○○聊天，繼而以介紹縣府退休女職員給乙○○當
    女伴為誘餌，查詢其經濟狀況，趁機取得乙○○之郵局存摺、印鑑章及存款密碼
    後，由丙○○暗中取出屋外，交予在外等候之戊○○，由戊○○盜用乙○○之印
    鑑章，蓋用印文於郵局取款條，足生損害於乙○○及郵局對存款之管理，並持向
    臺中縣東勢郵局冒領存款而行使，使東勢郵局陷於錯誤而交付新台幣（下同）三
    十四萬元與戊○○，嗣丙○○與丁○○再藉機將存摺及印鑑放回乙○○住處。後
    於同年三月二十三日上午十一時許，丁○○、丙○○、戊○○三人又同至甲○○
    位於臺中縣和平鄉○○村○○路○段四十四號之住處，由丙○○、丁○○以上開
    伎倆，取得甲○○之存摺及印鑑章（甲○○之存款非通儲戶，無設定密碼），即
    交由戊○○以同樣手法，盜用甲○○之印鑑章，蓋用印文於郵局取款條上，持向
    東勢郵局冒領存款，使東勢郵局陷於錯誤而交付七十萬元，嗣再乘甲○○疏於注
    意時，將存摺及印鑑章放回原處，得款後均朋分花用。嗣因乙○○、甲○○發覺
    有異，向郵局查詢存款金額後，始循線得悉上情。
二、案經乙○○、甲○○訴由嘉義縣警察局移送臺灣嘉義地方法院檢察署檢察官偵查
    起訴。
      理      由
一、訊據上訴人即被告丁○○對於右揭時間與丙○○、戊○○二人先後至乙○○、甲○○住處之事實固坦承無諱，惟矢口否認有何犯行，辯稱：當時確實販賣羅漢果
    ，同行之丙○○進入屋內後，與乙○○、甲○○究竟談論何事，其因未在場並不
    清楚；又事後係丙○○聲稱已向乙○○、甲○○借得金錢，因缺錢之故，始轉向
    丙○○另行告貸其中部分金額，並未參與行騙；另因積欠丙○○上開款項，始代
    丙○○給付被害人乙○○、甲○○二十餘萬元以資清償與丙○○間之債務，苟當
    初係三人朋分贓款，其理應償還所詐得一百零四萬元之三分之一金額，而無僅償
    還二十餘萬元之理，是被告並未參與行騙云云。然查：
（一）另案共同正犯丙○○、戊○○因上揭犯行，分別經嘉義縣警察局嘉縣警刑肅字
      第一四三八四號、臺灣嘉義地方法院檢察署八十八年度偵字第三一九四號、臺
      灣嘉義地方法院八十八年度訴字第三六四號、本院八十八年度上訴字第一六三
      八號及最高法院八十九年度台上字第一三○○號偵查審理，而由本院判處「丙○○共同連續行使偽造私文書，足以生損害於他人，累犯，處有期徒刑八月，
      並應於刑之執行完畢或赦免後令入勞動場所強制工作一年。戊○○共同連續行
      使偽造私文書，足以生損害於他人，處有期徒刑六月。」，並經最高法院駁回
      丙○○之上訴確定在案，有本院八十八年度上訴字第一六三八號、最高法院八
      十九年度台上字第一三○○號刑事判決各一份在卷（附於原審卷第一百七十至
      一百七十五頁）可參，並經原審調閱上開偵審案卷核閱屬實，另案共犯丙○○
      、戊○○之犯行事證已明。
（二）被告確夥同丙○○、戊○○分別於八十八年三月二十二日中午、同年月二十三
      日上午十一時許，至臺中縣和平鄉○○村○○路崑崙巷六十七之二號、臺中縣
      和平鄉○○村○○路○段四十四號之乙○○、甲○○住處，嗣被告、丙○○均
      進入上開被害人住處內，與被害人談話時趁機取走其存摺、印鑑章，並將之交
      由在外等侯之戊○○，由其盜用乙○○、甲○○印章，蓋用印文於取款條上，
      再至臺中縣東勢郵局領取乙○○存款三十四萬元、甲○○存款七十萬元，最後
      戊○○再將存摺、印鑑章交被告、丙○○俟機放回乙○○、甲○○住處，三人
      事後並朋分贓款等情，為被告於偵查中與丙○○、戊○○當面【對質時坦承】
      ：「我有分到錢，．．其他部分戊○○、丙○○【所言屬實】。」無諱（見八
      十八年度偵緝字第一六○號卷第十八頁反面訊問筆錄），雖被告於本院調查時
      辯稱其之所謂分錢係指同案被告丙○○、戊○○因伊借貸而交付金錢，並表示
      須支付利息，並不知係渠等竊取被害人之金錢，然借貸而交付金錢，無論依何
      解釋均不可能供為【分錢】，其事後所為之辯解不僅無法推翻其在偵查中之自
      白，反由其事後意圖飾詞遮掩其自白，益徵其犯罪情虛。而證人即另案共同正
      犯丙○○、戊○○對於右開犯行，除於前開另案偵審中坦承不諱外，丙○○於
      本案偵查中更明確證稱：「（問：當庭指認在庭上的丁○○即你講說跟你一起
      到乙○○家去的丁○○？）是她沒有錯，她跟我一起到乙○○家及甲○○家賣
      羅漢果，【我們是有騙他們兩個人（指乙○○、甲○○）】，乙○○是三十四
      萬元，甲○○是七十萬元，騙到的錢【三個人平分】。」等語，戊○○亦稱證
      ：「（在庭上的丁○○即跟你們一起到乙○○、甲○○家的丁○○？）是的，
      我只有負責開車，她們是丙○○將存摺拿出來給我，叫我去領錢。」等詐騙情
      節（見八十八年度偵緝字第一六○號卷第十七至十八頁訊問筆錄），丙○○於
      原審調查時亦一再證稱被告知道係盜領的錢，也有分到錢（見原審卷第八十四
      頁、第八十六頁反面）；再與被告對質時亦堅決指稱：「被告確實有分一份，
      這件事與前面借款無關」、「確實有叫被告還錢給乙○○、甲○○，但當時係
      因為我們【三人平分拿到錢，我叫被告各自還自己的部份】：：」（見原審卷
      第一二二頁、第一三九頁）。衡之證人丙○○、戊○○對其犯行均坦承，並未
      卸責，若非被告確有參與其事且分到金錢，丙○○、戊○○焉有一再指稱上情
      之理？即執此端，已見被告有與丙○○、戊○○行至詐騙乙○○、甲○○存款
      之犯意聯絡。雖丙○○於原審審理時改稱：「被告當時坐在客廳，有沒有聽到
      不清楚云云」，然衡之被告及丙○○係共同進入被害人屋內，被告自承於甲○○家中待【二小時】之久（見原審卷第一百五十四頁審理筆錄），如係單純賣
      藥，別無其他目的，豈有留滯達二小時之理？另丙○○與乙○○、甲○○均係
      初次見面，並非熟稔之友，丙○○竟能獨自向年逾花甲之乙○○、甲○○（乙○○十四年二月十八日生、甲○○十年十一月二十日生）分別貸得三十四、七
      十萬之金錢，誠令人匪夷所思？是被告辯稱係丙○○向乙○○、甲○○告貸得
      款乙節，與常理有違，難以置信。再參以被告於偵查中初訊稱：「我不認識丙○○及戊○○。」等語（見八十八年度偵緝字第一六○號卷第九頁反面訊問筆
      錄），其後始承認與丙○○、戊○○同至乙○○、甲○○住處，其間閃爍其詞
      ，反覆不一等情，益徵被告有與丙○○、戊○○行至詐騙乙○○、甲○○存款
      之犯意聯絡。
（三）又證人即被害人乙○○雖於原審審理時結證指稱：「（問：存摺及印章是你拿
      給他的？）丙○○（應係被告，乙○○誤記為丙○○）說他是賣羅漢果的，．
      ．另外一個女人說郵局的存摺讓他登記局號及帳號，以便日後轉帳，所以我就
      將存摺及印章交給他們了。．．（問：在庭的被告丁○○是否是在八十八年三
      月二十二日中午到你家詐騙你的人？）是。．．（問：你將存摺交給誰？）我
      交給在庭的被告丁○○（應係丙○○，乙○○搞混），．．她要抄存摺上的帳
      號，我才將存摺交給她，抄好帳後，就將一本存摺還給我，．．我也將印章交
      給她了，大約了一個小時，丁○○回來說，存摺上的帳號她少抄一個號碼，要
      我再將存摺交給她核對一下。」（見原審卷第八十五頁訊問筆錄），甲○○於
      另案審理中亦證稱：「當時她們來賣羅漢果，．．要我的存摺、私章幫我辦，
      是丙○○先進去賣東西，後來又另外一個女的進去說要幫我辦補助。」（見八
      十八年度訴字第三六四號卷第四十七頁）。似指丙○○以賣羅漢果為幌子，被
      告取走存摺，然證人乙○○、甲○○年已老邁，加以因丙○○及被告一人一言
      使其搞得迷迷糊糊，因而交付存摺，顯見乙○○、甲○○已被其等二人搞得糊
      塗，其將丙○○誤為被告，被告誤為丙○○自可理解，且由乙○○、甲○○於
      迭次訊問均能指證被告及丙○○即為至其住處之二名女子，顯見當時乙○○、
      甲○○確係因誤記而將被告與丙○○二人搞混，因而指證係被告拿走存摺。又
      證人乙○○於本院調查時再證稱：「被告沒有拿存摺，但她在旁邊幫忙講話，
      存摺拿出來時她有看到，她有在場。被告先進來說要賣羅漢果，過三十分鐘後
      丙○○接著進來，：：，她說要幫我申請低收入戶，每個月可以領六千元，要
      拿存摺去辦理自動轉帳：：，她（被告）是幫忙看著，接著她們兩個一人一句
      ，講的我腦袋都被講昏了：：，被告在旁邊幫丙○○講話，丙○○把存摺拿出
      去」（見本院八十九年十一月二十一日訊問筆錄），足見被告確有在旁邊套招
      迎合丙○○之說詞騙取乙○○、甲○○存摺之情事。
（四）雖被告嗣後翻異其詞，辯稱：「全然不知情亦未分贓，係至乙○○、甲○○住
      處販賣羅漢果，所分得的金錢乃丙○○向被害人取得後，再向其所借得；被害
      人甲○○於警訊稱僅發覺一名女歹徒，因年事已高，視力不佳，無法指認，嗣
      後於偵查中當庭指證丙○○，先稱其係賣藥，另又表示係縣政府之人，前後供
      述不一，而乙○○則證稱係丁○○取走存摺，丙○○則繼續推銷喉糖分散注意
      力等情，尚與丙○○、戊○○所陳係丙○○拿取存摺交付戊○○領款等情相違
      ，難憑被害人片面且有瑕疵之供述為不利被告之認定；又被告因不知贓款向丙○○貸得丙○○自被害人取得之金錢先後計五十萬元，故曾簽發一張五十萬元
      之本票予丙○○，扣除被告已清償部分，尚餘二十幾萬元，丙○○要被告直接
      清償被害人，如係分得贓款，自無簽發本票之必要云云」。然被告既自承與丙○○共至乙○○、甲○○住處，且被害人乙○○、甲○○均證稱除丙○○外，
      丁○○亦與之進入屋內，明確指認被告對於丙○○、戊○○等人之犯行，確實
      互有行為之分擔及犯意之聯絡，並與丙○○、戊○○所述情節互相吻合，業如
      前述。雖被害人甲○○固於另案警訊中稱歹徒只有一人，因年事已高，無法指
      認等語，惟此係警方提供之嫌犯傳真照片，訊問其能否指認，所為之回答（見
      嘉縣警刑肅字第一四三八四號卷第八至九頁偵訊筆錄），自與嗣後當面指認之
      清晰程度有別，未能相提併論。再甲○○於另案偵查中係稱：「當天有【二個
      女人】到我家，說是縣政府的人，．．他們說要拿我身分證、存摺、印章，．
      ．一個女人先走，後來有把存摺、身分證、印章還我，過了多久，我不知道，
      另外一個女人也走了，．．（問：對在庭被告二人即丙○○、戊○○是否有印
      象？）在庭這位女的，他是對我說是賣藥的，因當天去我家的二個女人，一個
      說是賣藥的，一個說他是縣政府的人，男的我沒有見過。」（見八十八年度偵
      字第三一九四號卷第四十一至四十三頁訊問筆錄），嗣後又稱：「當時她們來
      賣羅漢果，．．要我的存摺、私章幫我辦，是丙○○先進去賣東西，後來又另
      外一個女的進去說要幫我辦補助。」（見八十八年度訴字第三六四號卷第四十
      七頁訊問筆錄），已明確指出係【二名女子一同行騙】，被告確曾進入屋內，
      而與丙○○、戊○○所述確係被告及丙○○二名女子一同進入甲○○住處內之
      過程相合，且甲○○已分就被告、丙○○之行為分擔詳加敘述，所陳述被告、
      丙○○之犯罪情節，應可信取。至乙○○、甲○○稱係被告拿取存摺、印鑑章
      等情固與丙○○自承其取走存摺、印鑑章之事實不無出入，惟因囿於被害人乙○○、甲○○之老年人記憶，應可理解，已如前述，而被告、丙○○二人一同
      進屋行騙，互有行為之分擔之事實，則無二致，既有行為之分擔，或因被害人
      所關心者係共犯所造成之損失結果，未詳盡區別各人獨自之行為，導致究竟由
      何人拿取存摺、印鑑章等指訴，與丙○○之證詞有所出入，然則，證人之陳述
      有部分前後不符，或相互間有所歧異時，究竟何者為可採，法院仍得本其自由
      心證予以斟酌，非謂一有不符或矛盾，即應認其全部均為不可採信；尤其關於
      犯人之特徵、犯罪之手段及結果等之細節方面，告訴人之指陳，難免因時間與
      記憶等因素，略有出入或故予誇大渲染，證人之證言，亦同；然其對基本事實
      之陳述，若果與真實性無礙時，則仍非不得採信（參照最高法院八十二年度台
      上字第三八四七號判決）。是被害人、丙○○所言縱有如上之差異，惟既就犯
      罪之時間、地點、行為分擔等核心事實均屬一致，自不能率爾認為其證言皆有
      瑕疵，全不足以採信。
（五）另被告固然曾簽發面額五十萬元之本票予丙○○以為借貸之擔保，為丙○○所
      是認，惟該紙本票所擔保之債務係本件發生之前既已存在於丙○○與被告之間
      ，尚與本件詐騙行為無涉，此為丙○○所證：「確曾借錢給被告，但我叫被告
      還錢給涂筍。我借五十萬元給被告，被告還到剩下三十五萬元還未還，我就叫
      被告將這些錢還給涂筍，借錢是在八十八年三月這件案子之前。．．被告有開
      五十萬元的本票給我，後來我叫被告將剩下的三十五萬元還給我大姐（即涂筍
      ），我以為被告已經還了，所以就將本票還給被告了，意思是指這筆錢後來是
      被告與我大姐的事與我無關，所以才將本票給被告。．．（間：你於前案所述
      三個人分錢是否實在？）被告確實有分一份，這件事與前面的借款無關。」無
      訛（見原審卷第一百二十一至一百二十二頁訊問筆錄），雖被告又舉證人即丙○○之姐涂筍為證，惟涂筍僅稱：「（問：是否曾經看過丙○○拿了一張面額
      五十萬元的本票還給被告？）我有看過，但我不知道他們二人間的借貸關係。
      ．．我並不了解他們二人的借貸關係，當時是因為丙○○的先生欠我三十二萬
      元，丙○○才請被告將所欠他的錢直接還我。後來是被告先生在我那邊上班，
      用薪資來抵這筆債務。」（見原審卷第一百三十六至一百三十七頁訊問筆錄）
      ，得認丙○○確曾將上開本票所擔保之債權三十五萬元移轉予涂筍，用以清償
      丙○○積欠涂筍三十二萬元債務，嗣後被告之夫並以在涂筍處工作之薪資代為
      償還被告積欠丙○○之債務，是本票所涉債務仍未清償之部分，乃被告逕向涂
      筍清償，根本未對被害人為之，被告所辯其所向丙○○轉借款項，因而簽發本
      票，後以清償被害人方式代償餘款乙節，即與事實全然不符。況被告謂：「．
      ．故請丙○○能轉借部分，被告並連同之前借款簽發面額五十萬元本票交丙○○收執，．．嗣應丙○○要求逕將借款餘額直接返還被害人乙○○，被告亦已
      代償，丙○○則於涂筍住處將上開本票交還被告，被告並當場撕毀，此為涂筍
      所目睹知悉，是果係贓款朋分，何庸商借？」（見原審卷第一百十頁調查證據
      狀），嗣後改稱：「我還給涂筍的三十二萬元與丙○○還給我的五十萬元本票
      沒有關係，那五十萬元之前陸陸續續向丙○○借的錢，與我還給涂筍的三十二
      萬元是不同筆的錢，我欠丙○○五十萬元，也欠涂筍三十二萬元。」（見原審
      卷第一百三十八頁訊問筆錄），亦與被告所舉證人涂筍所陳被告償還涂筍之部
      分係丙○○所移轉而來，並非被告另有積欠乙節有所矛盾，顯見被告亦有分得
      詐騙之款項。至丙○○雖曾自稱：「我們向被害人總共拿了一百零四萬，報我
      們被害人住址綽號叫豬仔的人也有分一份，後來還錢是四個人下去平分，因為
      豬仔沒有還錢，所以我把他的那份吃下來還，這就是我還了三十幾萬元，被告
      還了二十幾萬元的原因。」（見原審卷第一百三十九頁訊問筆錄），而與丙○○前開所謂被告與丙○○、戊○○三人平分不同，惟丙○○堅稱平分贓款則始
      終如一，此外，果如丙○○所稱分為四份，丙○○另負擔「豬仔」之部分，應
      為一百零四萬元之四分之二，即五十二萬元，與所陳之三十餘萬元亦大有出入
      ，是丙○○所稱分作四份云云，既與前述未合，應係圖求減責之說詞，仍應認
      係三人平分。
（六）又甲○○之和解書有載明：「立和解書人，甲○○（以下簡稱甲方），丁○○
      （以下簡稱乙方），茲就臺灣嘉義地方法院八十八年度訴字第四○九號詐欺案
      件，雙方成立和解，．．乙方給付甲方新台幣二十三萬元整，以賠償甲方之損
      失。」（八十八年度訴字第三六四號卷第七十九頁和解書），被告和解金額之
      二十三萬元，剛好係甲○○遭詐領之七十萬元之三分之一，丙○○、戊○○與
      甲○○間之和解金額為四十七萬元（八十八年度訴字第三六四號卷第七十八頁
      和解書），為上開七十萬元之三分之二；而被告、丙○○、戊○○與乙○○間
      之和解書亦記載：「立和解書人，乙○○（以下簡稱甲方），丙○○、戊○○
      、丁○○（以下簡稱乙方）茲就臺灣嘉義地方法院八十八年度訴字第三六四號
      竊盜等案件，雙方成立和解，．．乙方給付甲方新台幣三十四萬元。」（八十
      八年度訴字第三六四號卷第七十七頁和解書），復有有東勢郵局八十八年十一
      月二十二日0000000之二號函附之乙○○於八十八年三月二十二日提款
      三十四萬元，及甲○○於八十八年三月二十三日提款七十萬元之取款條影本各
      一件附卷（八十八年度上訴字第一六三八號卷第四十二至第四十五頁）可佐。
      雖被告否認其與被害人乙○○、甲○○有和解之行為，聲稱係丙○○、戊○○
      自行為之，然姑不論該和解被告有否參與，及若和解非出諸被告之真意，丙○○、戊○○為何要出錢幫被告和解，均令人費解，然不管與被害人乙○○、甲○○之和解是否出於被告之真意，惟因與其有否參與詐騙無涉，本院自不必再
      審究和解是否出諸於被告之本意，附為記明。
（七）綜上所述，足見被告所辯各節均係事後畏究飾詞圖卸刑責之詞，均不足採。本
      件事證明確，被告之犯行洵堪認定，自應依法論科。
二、查常業詐欺罪，係指以犯詐欺行為維生之事業者而言，即必須行為人有以犯普通
    詐欺罪為業，並恃之以為生之情形，始克構成，然而本件被告係因一時貪念，僅
    有時間緊接之前後二次詐欺犯行，此外，別無其他欺罔他人之行為，尚難遽認有
    常業之情，因而核被告等詐騙被害人乙○○、甲○○之行為，應係犯刑法第三百
    三十九條第一項之詐欺取財罪，公訴人認被告係犯刑法第三百四十條之常業詐欺
    罪嫌，起訴法條尚有未洽，應予變更。復按為便利存款人取款而印好任人索取填
    寫之取款憑條，係屬私文書之一種，其偽造而行使以達詐欺取款之目的者，應從
    一重論以行使偽造私文書之罪（最高法院四十九年度台上字第一四○九號著有判
    例參照），因而被告盜領乙○○、甲○○存款所為，係另犯刑法第二百十六條、
    第二百十條之行使偽造私文書罪。被告盜用印章係偽造取款條之階段行為，偽造
取款條後持向郵局行使，偽造之低度行為被行使之高度行為所吸收，均不另論罪
    。被告與丁○○、戊○○就前開犯行均有犯意聯絡及行為之分擔，均為共同正犯
    。被告先後二次之犯行，時間緊接，犯罪構成要件相同，顯係基於概括之犯意，
    為連續犯，應依刑法第五十六條規定，依法加重其刑。被告等所犯上開詐欺、行
    使偽造私文書二罪間具有方法結果之牽連關係，依刑法第五十五條後段規定從一
    重論以行使偽造私文書罪。又被告前因賭博案件，經臺灣板橋地方法院以八十五
    年度易字第五一八七號判處有期徒刑四月，如易科罰金，以三百元折算一日確定
    ，於八十五年十月八日執行易科罰金完畢，有臺灣高等法院及本院被告全國前案
    紀錄表、臺灣嘉義地方法院檢察署刑案資料查註紀錄表各一份在卷可按，其於有
    期徒刑執行完畢後，五年以內再犯本件有期徒刑以上之罪，為累犯，應依刑法第
    四十七條之規定，遞加重其刑。原審以被告罪證明確，因予適用刑法第二十八條
    、第五十六條、第二百十六條、第二百十條、第三百三十九條第一項、第五十五
    條、第四十七條、罰金罰鍰提高標準條例第一條前段，並審酌被告被告犯罪之動
    機、手段、目的、所生危害，及已與被害人達成民事和解（雖被告否認，但已和
    解之事實），賠償被害人之損害，業已彌補犯愆之態度等其他一切情狀，，量處
    被告有期徒刑八月。本院經核原判決認事用法，並無不合，量刑亦稱妥適。被告
    上訴意旨，猶執前詞，否認犯罪，並指摘原判決量刑過重，為無理由，應予駁回
    。
據上論結，應依刑事訴訟法第三百六十八條，判決如主文。
本案經檢察官羅清溪到庭執行職務。
中    華    民    國      八十九      年      十二      月    二十一    日
                                  臺灣高等法院臺南分院刑事第四庭
                                      審判長法官  陳    義    仲
                                            法官  宋    明    蒼
                                            法官  蔡    崇    義
右正本證明與原本無異。
如不服本判決，應於判決送達後十日內向本院提出上訴狀，其未敘述理由者並應於提
出上訴狀後十日內向本院補提理由書（應附繕本)。
                                      法院書記官  李    育    儒
中    華    民    國      八十九      年      十二      月    二十二    日
附錄本案論罪科刑法條全文：
刑法第二百一十六條
行使第二百十條至第二百十五條之文書者，依偽造、變造文書或登載不實事項或使登
載不實事項之規定處斷。
刑法第二百一十條
偽造、變造私文書，足以生損害於公眾或他人者，處五年以下有期徒刑。
刑法第三百三十九條第一項
意圖為自己或第三人不法之所有，以詐術使人將本人或第三人之物交付者，處五年以
下有期徒刑、拘役或科或併科一千元以下罰金。


司法院資訊處製作；財團法人民間司法改革基金會備份。
